臺灣基隆地方法院刑事判決　　　　　　　 95年度訴字第442號
公　訴　人　臺灣基隆地方法院檢察署檢察官
被　　　告　己○○
指定辯護人　本院公設辯護人丙○○
上列被告因殺人未遂案件，經檢察官提起公訴（95年度偵字第24
41號），本院判決如下：
    主  文
己○○共同殺人，未遂，處有期徒刑伍年貳月。扣案之刀子玖支
、球棒壹支（詳九十五年度證字第八六四號扣押物品清單所載）
均沒收。
    事  實
一、緣辛○○（原名謝政賢）與乙○○素有怨隙，遂於民國95年
    3 月19日下午時許，與朱家昌、甲○○在基隆市○○路廟口
    吃飯時，經人電話告知乙○○與其友人在基隆市○○路吉祥
    大樓前聚集，遂以電話聯絡庚○○找人帶刀前往，欲伺機糾
    眾報復，庚○○即以電話分別聯絡丁○○、己○○（原名游
    哲誼）、14歲以上未滿18歲之少年劉０威（綽號豆花，民國
    78年10月某日生，年籍詳卷）、劉思緯（綽號小光頭）、真
    實姓名年籍不詳綽號「黑雞」及綽號「黑蛇」等人，一同騎
    機車前往基隆市○○路41巷之「策略網咖」樓下集合，己○○明知數人分持數把開山刀、西瓜刀及球棒往人猛砍，會造
    成死亡之結果，仍基於共同殺人之犯意聯絡，將藏於其住處
    之開山刀、西瓜刀共9把及鋁質球棒1支帶至「策略網咖」樓
    下，交由庚○○、丁○○等十餘人分持，並於同日（即95年
    3月19）下午4時許，前往基隆市公車循環站集合。到達後，
    再由辛○○、朱家昌及甲○○帶領下，分持上開器械並戴上
    口罩，步行至基隆市○○路87號吉祥大樓前，見乙○○、癸○○、壬○○及綽號「天降」等人在該處聚集聊天，即續率
    眾驅步向前，朱家昌先說：「大家把傢伙拿出來」，接著甲○○大喊：「靠近就砍」等語後，分由綽號「小光頭」、「
    黑雞」等人追砍乙○○，由庚○○、己○○、丁○○、少年
    劉０威及綽號「黑蛇」等5 人（下稱共犯庚○○等人）基同
    基於殺人之犯意聯絡追砍癸○○，造成癸○○受有頭皮撕裂
    傷5公分及4公分兩處、右肩撕裂傷併肌肉斷裂長4 公分、背
    部撕裂傷併肌肉斷裂長10公分及8 公分兩處、左手伸指肌肌
    腱斷裂傷口長6公分及3公分、左大腿撕裂傷長8 公分併肌肉
    斷裂、鼻撕裂傷長2公分、左肘撕裂傷併骨損壞破片長6公分
    、右肘撕裂傷深及肌肉長2公分、右肘撕裂傷長3公分、左膝
    撕裂傷併外側韌帶斷裂長8 公分、腳部多處撕裂傷深及肌肉
    及骨膜長7公分、6公分、6公分、4公分、2公分等18 處傷害
    ，多處深及肌肉及骨膜、出血性休克（有大量出血，到醫院
    時血壓93/30 mmHg，有可能會因大量失血導致休克後死亡之
    機率），經送醫急救後，始倖免於死。隨後己○○等人遂分
    頭逃逸，於同日下午5 時許，庚○○等人至己○○住處集合
    ，並各自將上開刀械在己○○家頂樓清洗後放入1 個球袋內
    藏於己○○住家後方的一間舊屋子內。嗣經警循線追查，扣
    得上開作案用刀械9把及鋁質球棒1支。朱家昌、辛○○、甲○○、庚○○、丁○○部分業經本院刑事庭另案審結、少年
    劉０威部分業經本院少年法庭另案審結。
二、案經告訴人癸○○訴由基隆市警察局第一分局報告臺灣基隆
    地方法院檢察署檢察官偵查起訴。
    理  由
壹、證據能力部分：
一、按刑事訴訟法第159條之1第規定，被告以外之人於審判外向
    法官所為之陳述為證據。被告以外之人於偵查中向檢察官所
    為之陳述，除有顯不可信之情況者外，得為證據。揆其立法
    理由為被告以外之人（含共同被告、共犯、被害人、證人等
    ）於法官面前為之陳述（含書面及言詞），因其陳述係在法
    官面前為之，故不問係其他刑事案件之準備程序、審判期日
    或民事事件或其他訴訟程序之陳述，均係在任意陳述之信用
    性已受確定保障之情況下所為，因此該等陳述應得作為證據
    。又檢察官職司追訴犯罪，必須對於被告之犯罪事實負舉證
    之責任。就審判程序之訴訟構造言，檢察官係屬與被告相對
    立之當事人一方，是故偵查中對被告以外之人所為之偵查筆
    錄，或被告以外之人向檢察官所提書面陳述，性質上均屬傳
    聞證據，且常為認定被告有罪之證據，自理論上言，如未予
    被告反對詰問、適當辯論之機會，一律准其為證據，似與當
    事人進行主義之精神不無扞格之處，對被告之防禦權亦有所
    妨礙，然而現階段刑事訴訟法規定，檢察官代表國家偵查犯
    罪、實施公訴，依法其有訊問被告、證人及鑑定人之權，證
    人、鑑定人且須具結，而實務運作時，偵查中檢察官向被告
    以外之人所取得之陳述，原則上均能遵守法律規定，不致違
    法取供，其可信性極高，為兼顧理論與實務，爰明定被告以
    外之人於偵查中向檢察官所為陳述，除顯有不可信之情況外
    ，得為證據。
二、次按憲法第16條保障人民之訴訟權，就刑事被告而言，包含
    其在訴訟上應享有充分之防禦權，刑事被告詰問證人之權利
    ，即屬該等權利之一，且屬憲法第8條第1項規定「非由法院
    依法定程序不得審問處罰」之正當法律程序所保障之權利；
    此等憲法上權利之制度性保障，有助於公平審判，及發見真
    實之實現，以達成刑事訴訟之目的，為確保被告對證人（含
    其他具證人適格之人）之詰問權，證人於審判中，應依人證
    之法定程序，到場具結陳述，並接受被告之詰問，其陳述始
    得作為認定被告犯罪事實之判斷依據，至於被告以外之人（
    含證人、共同被告等）於審判外之陳述，除客觀上不能受詰
    問者外，於審判中仍應依法踐行詰問程序（司法院大法官會
    議釋字第582 號解釋文及解釋理由書參照）；又法院就被告
    之案件對其他共同被告或與被告有共犯關係之人調查，均應
    依人證之調查程序傳喚該共同被告或共犯到場，命其立於證
    人之地位而為陳述，並通知被告，使被告有與之對質及詰問
    其現在與先前陳述之瑕疵的機會，以確保其對質詰問權，並
    藉以發現實體真實（最高法院94年度臺上字第1776號裁判意
    旨參照）；依上開司法院大法官會議解釋及最高法院裁判意
    旨，法院如於共犯以證人身分到庭陳述，訊問被告對於共犯
    之審判外陳述有何意見，並准許被告對於共犯當庭及先前陳
    述進行詰問，即已賦予被告對於共犯之對質詰問機會，此時
    共犯於審判外陳述之瑕疵，應已治癒，而具有證據能力。另
    按被告以外之人於審判外之陳述，經當事人於審判程序同意
    作為證據，法院審酌該言詞陳述或書面陳述作成時之情況認
    為適當者，亦得為證據；當事人、代理人或辯護人於法院調
    查證據時，知有第159條第1項不得為證據之情形，而未於言
    詞辯論終結前聲明異議者，視為有前項之同意，刑事訴訟法
    第159條之5第1、2項，亦定有明文。查本案共犯庚○○等人
    及證人洪光輝於本院95年度訴字第401號、95年度少調第50
    號案件之警詢、偵查及審理中本於被告、證人身分所為之陳
    述，雖屬於被告以外之人審判外之陳述，惟業經本院於本案
    審理中以證人身分到庭陳述，並各別經檢察官、被告之辯護
    人交互詰問（見本院96年1月11 日審判筆錄），已充分保障
    被告對於共犯、證人洪光輝之對質詰問權，且經本院審酌該
    言詞陳述作成時之狀況亦無不適當之情形，是依前揭大法官
    會議解釋、最高法院裁判意旨及上開刑事訴訟法相關之規定
    ，本案共犯庚○○等人及證人洪光輝於本院95年度訴字第40
    1號及95年度少調字第50 號案件中之警、偵訊及審理中之陳
    述，均有證據能力，而得據為認定本案被告犯罪事實之判斷
    依據。
三、本案所涉之書證：本院卷附95年7月5日基隆醫院函暨癸○○
    急診病歷、醫囑記錄單、護理記錄單等資料，屬負責為告訴
    人癸○○診斷病情之醫師及護理人員，依其所見所為之證明
    文書，核其本質，乃為被告以外之於審判外之書面陳述，依
    刑事訴訟法第159條第1項之規定，原不具有證據能力；惟前
    述證據性質上為從事務之人為維護業務之信用性及業務之正
    當運作所為之日常性的機械性連續記載，即符合刑事訴訟法
    第159條之4第2 款所示，乃通常業務過程中不間斷、有規律
    而準確之記載，並無預見日後可能會被提供作為證據之偽造
    動機之例行性業務文書（該條款立法理由參照），自屬刑事
    訴訟法第159條之第2款所謂得作為傳聞例外之業務文書，故
    依規定，上開書面陳述均取得據能力。至行政院衛生署基隆
    醫院癸○○驗傷診斷書，則屬負責為告訴人癸○○診斷傷勢
    之醫師，依其所見所證明文書，核其性質，乃為被告以外之
    人於審判外之書面陳述，依刑事訴訟法第159條第1項之規定
    ，不具證據能力；且前述證據性質上雖為從事業務之人於業
    務上所製作之證明文書，但既為針對本件個案所作成，即與
    刑事訴訟法第159條之4第2 款所示，乃通常業務過程不間斷
    、有規律而準確之記載，且有其他業務人員足以校對其正確
    性，無預見日後可能會被提共作為證據之偽造動機之例行性
    業務文書有間，是非刑事訴訟法第159條之4第2 款所謂得成
    為傳聞例外之業務文書，而不能依此規定取得證據能力。另
    起獲之作案工具之照片及扣押物品目錄表，為警員於調查本
    件犯罪時作成、紀錄查獲被告本件犯行經過之公文書，而槍
    彈鑑定書則係由移送機關即基隆市警察局第一分局將本件移
    送檢察官偵查前自行送請刑事鑑定，不屬於刑事訴訟法第20
    6條規定，由鑑定人所出具之鑑定報告，依同法第159條第1
    項規定，上開起獲作案工具之照片、扣押物品目錄表及該紙
    鑑定書均屬傳聞證據，又前述公文書本質上雖係公務員職務
    上製作之紀錄文書，但其既係針對本件具體個案所為，即與
    刑事訴訟法第159條之4第1 款，可經常處於可受公開檢查之
    狀態，設有錯誤甚易發現而予及時糾正之紀錄文書有間（該
    條款立法理由參照），亦非刑事訴訟法第159條之4第1 款所
    謂得成為傳聞例外之公文書。惟檢察官、被告及公設辯護人
    於本院審理時對於上開驗傷診斷書、起獲案工具之照片及扣
    押物品目錄表等書證之證據方法及證據能力均表示無意見，
    且該等書證與檢察官主張之事實「被告共同殺人未遂」復具
    有相當之關聯性，而本院審酌上開書面陳述，自外部觀之，
    乃醫師、警員基於其等之專業知識所作成，且其製作過程並
    無不適當或有任何違背法定程序之情形，是本院認依刑事訴
    訟法第159條之5第1 項之規定，前述驗傷診斷書、起獲作案
    工具之照片、扣押物品目錄表槍彈鑑定書均有證據能力，得
    為本案之證據。
貳、實體部分：
一、訊據被告己○○固不否認其於告訴人癸○○於95年3月19 日
    下午4時許在基隆市吉祥大樓一帶遭人砍殺、追殺時在現場
    ，惟矢口否認扣案之作案刀械及球棒係其所提供及有持刀追
    砍告訴人癸○○之犯行，公設辯護人並為其答辯稱：依告訴
    人癸○○所受傷害位置，足見被告與共犯庚○○等人係朝告
    訴人身體四肢攻擊，況且被告與共犯庚○○等人係在無人阻
    止情況下，自行罷手未再追砍告訴人癸○○，準此應可認定
    被告並無殺人之犯意等語。惟查：
    (一)扣案之刀械及球棒係被告所有且係被告拿去「策略網咖」
      交予共犯庚○○等人作案及被告有持刀追砍告訴人癸○○
      之事實，業據證人即共犯庚○○於本院95年度訴字第401
      號95年6月14 日案件準備程序中以證人身分結證稱「19日
      是辛○○打電話給我，說他朋友和別人吵架，找我再找一
      些人去，並要我帶刀子防身，我找己○○去，因為他有很
      多刀子，己○○有帶刀子去，己○○又叫丁○○、小光頭
      約在策略網咖集合，在網咖集合有7 人，有我、丁○○、
      小光頭、黑雞、黑蛇、豆花、己○○，我騎1 部車沒有載
      人，我到新東陽時，就看到辛○○、甲○○、朱家昌在那
      裡，辛○○看到我就問我，我帶的人在何處，我就打電話
      去問，他們就說他們在公車循環站，我和辛○○就過去公
      車循環站找丁○○、己○○等人，我看到他們都有帶刀，
      然後己○○也給我1 把刀．．．」（詳上開準備程序筆錄
      第6頁）、另於95年9月5日、95年10月3日審理程序中以證
      人身分結證稱「（問：這些刀械是何人提供？）己○○。
      」、「（問：他是在何時、地提供？）當天下午3、4點左
      右，在西定路策略網咖。」、「（問：你當時跟其他被告
      到現場是否都有帶刀子？）．．．我有拿刀子，己○○也
      有拿，劉０威、小光頭、黑蛇、黑雞也都有拿刀。」（詳
      上開刑事卷宗95年9月5日審理筆錄第6 頁）、「（問：對
      於本案扣案物品刀械、球棒，有何意見？）這些刀子就是
      3月19日及21 日帶到現場的刀子及球棒，平常是放在己○○家中的屋頂。」等情綦詳（詳上開刑事卷宗95年10月3
      日審理筆錄第11頁），互核證人庚○○於95年3月30 日警
      詢中所供述：「當天下午2、3點的時候我在基隆市○○路
      家中，阿賢（即辛○○）打電話給我說跟別人吵架了，要
      我幫他叫人，所以我就打電話給小光頭、丁○○、游哲誼
      （即被告己○○）等人，我先問小光頭人在那裡有幾個人
      ，小光頭說有黑雞、黑蛇、豆花等人，所以我要大家到西
      定路41巷的策略網咖店樓下集合，並叫游哲誼（即被告）
      把他家的刀械全部拿出來，大家到齊，我打電話給阿賢，
      問他要到哪裡集合，阿賢要我們到吉祥大樓旁邊的新東陽
      集合，我騎機車到新東陽遇到阿賢，阿賢問我說人呢？我
      說人在後面，我就打電話給小光頭，小光頭說他們人在循
      環站，所以我就和阿賢、甲○○、朱家昌一起過去公車循
      環站跟小光頭他們會合，當時在場的人共有我、阿賢、甲○○、朱家昌、黑雞、黑蛇、豆花、小光頭等人，游哲誼
      （即被告）、丁○○2人在吉祥大樓那裡，我們共有10 個
      人，刀械都是在西定路策略網咖樓下大家一起拿的。當時
      我和阿賢等8 個人在循環站會合以後，阿賢就告訴大家，
      把刀子拿出來，並且大家往吉祥大樓方向前進，邊走邊跟
      大家說，等會一過去就先砍乙○○。我們一到吉祥大樓以
      後就開始砍人，當時我跟豆花、黑蛇、丁○○、游哲誼（
      即被告）等5個人一起追砍1個和鴻達他們在一起的人，我
      不知道他的名字，我們從吉祥大樓前追殺那個人到凱悅KT
      V前面的馬路上，我在那個人背後砍了1刀，那個人倒在路
      上，後來我就往郵局方向逃逸，．．．然後大約17時左右
      大家又到游哲誼（即被告）家集合，大夥將各自拿的刀子
      在游哲誼（即被告）家頂樓乾淨，洗乾淨以後將刀子放進
      1個球袋，藏在游哲誼（即被告）住家後面的1間舊房子裡
      。．．．。」、「我知道被我及游哲誼（即被告）、丁○○、劉０威、黑蛇等5 個人砍殺的人是癸○○，我殺到癸○○的左邊背後1 刀，其他的人殺到哪裡我並不知道的。
      」、「．．．我與豆花、黑蛇、丁○○跟游哲誼（指被告
      ）往麥當勞方向去砍癸○○，我朝癸○○的左背肩砍1 刀
      ，其他4 個人也都有砍到他。」情節相符一致（詳95年度
      他字第320號偵查卷第3-4頁及第22、28頁）。共犯丁○○
      於警詢中亦證稱：「當時我和游哲誼（指被告）是由愛二
      路合作金庫前延仁二路吉祥大樓方向追殺，延馬路追到麥
      當勞前哲誼（指被告）就叫我走，其他的人是由吉祥大樓
      正前方公車循環站走到吉祥大樓，靠近才追殺。」、「我
      是跟在游哲誼（指被告）後面追」（詳95年度他字第309
      號偵查卷第5-6頁），嗣共犯庚○○、丁○○於本案96年1
      月11日審理程序中再次以證人身分具結擔保其上開所言屬
      實，衡諸證人庚○○、丁○○與被告是朋友關係，且與被
      告並無恩怨糾紛，而當時在「策略網咖」集合之人除被告
      外，尚有朱家昌、辛○○、甲○○、黑雞、黑蛇及少年劉
      ０威等人，若扣案之刀械及球棒確非被告所有且由被告帶
      去，而被告亦無持刀一同追砍告訴人癸○○，則證人庚○○、丁○○當可據實陳述，殊無設詞誣陷被告之理，亦當
      無甘冒偽證或誣告刑責，無端指陳扣案之作案刀械及球棒
      均係被告所提供及被告亦有持刀一同追砍告訴人癸○○。
      由此可證，被告辯稱不知扣案之刀械及球棒係何人所有，
      亦不知係何人帶去，及並未持刀追砍告訴人癸○○云云，
      顯係事後圖卸之詞，不足採信。
　　(二)按以自己共同犯罪之意思，參與實施犯罪構成要件以外之
      行為，或以自己共同犯罪之意思，事先同謀，而由其中一
      部份人實施犯罪之行為者，均為共同正犯（大法官會議釋
      字第109 號解釋參照），而共同實施犯罪行為之人，在合
      同意思範圍以內，各自分擔犯罪行為之一部，相互利用他
      人之行為，以達其犯罪之目的者，即應對於全部所發生之
      結果，共同負責（最高法院28年上字第3110號裁判意旨參
      照）。又刑法上殺人未遂罪與傷害罪之區別，本視加害人
      有無殺意為先決條件，不能因加害人與被害人無深仇大恨
      ，即認無殺人之故意。又被害人所受之傷害程度，雖不能
      據為認定有無殺意之唯一標準，但加害人之下手情形如何
      ，於審究犯意方面，仍不失為重要參考資料，自應審酌當
      時情況，視其有無持兇器、兇器種類、下手輕重及加害部
      位等以為判斷之參考。又犯罪之故意，祇須對於犯罪事實
      有所認識而仍實施為已足；殺人未遂罪之成立，以有戕害
      他人生命之故意，著手於刺殺之實行而未發生死亡之結果
      為要件（最高法院19年上字第718號、20年非字第104號、
      30年上字第2671號及47年台上字第1634號判例意旨可資參
      照）。本案據證人即告訴人癸○○於本院96年2月15 日審
      理中所為之證述：「．．．跑到半路我往前跌倒就有好幾
      個人圍上來從後面拿刀子砍我，砍我的頭、手、腳、背．
      ．．後來我側躺並用手護著頭，．．．他們都拿刀子在砍
      我，砍我的頭、手、腳、背，．．」、「當時我用手護著
      我頭部，他們砍我的時候劃到我的鼻子。」、「有朝我的
      頭部砍，因為我手護著我的頭，所以有砍到我的左手手指
      頭，另外也朝我的背部砍，有砍到我的背、左腳大腿、膝
      蓋、右腳、右手、右手手指，我的左手是他們朝我身上砍
      時因為我雙手護著頭，所以手也被告他們砍到。」等情（
      詳本案96年2月15日審判筆錄第4頁），再參酌本院95年度
      訴字第401 號案件審理中向行政院衛生署基隆醫院查詢被
      害人癸○○病情結果為：「依病歷記載，病患癸○○到院
      時雖可被叫醒，昏迷指數為 E3V5M6、心跳120/min、血壓
      93/30mmHg、呼吸20/min、體溫36點3度，肢體仍可移動，
      頭部、軀幹與肢體多處撕裂傷，患者有中量出血，急診處
      理除大量點滴輸注外，施予輸血治療－濃縮紅血球P- RBC
      製品2 單位，有失血造成『休血容休克』之狀態，若不施
      以手術積極處置，有可能會因為大量失血導致休克後死亡
      的機率」等語，有該院95年7月5日基醫病字第0950005247
      號函在卷足稽。兼衡被告所提供共犯庚○○等人分持追砍
      告訴人癸○○用之鋒利開山刀、西瓜刀，經本院於審判期
      日當庭勘驗，勘驗結果為：編號1 全長為55.5公分，刀刃
      長為37公分、編號2全長49公分，刀刃長35公分、編號3全
      長45.5公分，刀刃長為30 公分、編號4全長50公分，刀刃
      長為35公分、編號5全長49公分，刀刃長為35公分、編號6
      全長49.5公分，刀刃長為37 公分、編號7全長48公分，刀
      刃長為34公分、編號8全長48.5 公分，刀刃長為37公分、
      編號9全長51.5公分，刀刃長為37 公分，上開刀械材質均
      為鋼製，且異常尖銳、鋒利，不僅可切水果，尚可供切冷
      凍肉品使用，另鋁質球棒1 支復已打到凹陷，有當庭拍攝
      之照片在卷可憑。共犯庚○○等人所分持用以追殺告訴人
      癸○○所用之上開刀械及鋁質球棒既係被告所提供，已如
      前述，而依行政院衛生署基隆醫院所出具之癸○○驗傷診
      斷書（詳1613號偵卷第100 頁）所載，被害人癸○○所受
      之傷又係頭皮撕裂傷5公分及4公分兩處、右肩撕裂傷併肌
      肉斷裂長4公分、背部撕裂傷併肌肉斷裂長10公分及8公分
      兩處、左手伸指肌肌腱斷裂傷口長6公分及3公分、左大腿
      撕裂傷長8公分併肌肉斷裂、鼻撕裂傷長2公分、左肘撕裂
      傷併骨損壞破片長6公分、右肘撕裂傷深及肌肉長2公分、
      右肘撕裂傷長3公分、左膝撕裂傷併外側韌帶斷裂長8公分
      、腳部多處撕裂傷深及肌肉及骨膜長7公分、6 公分、6公
      分、4公分、2公分等18處，而頭部、鼻部、大腿分別為人
      體重要臟器、血管分布之處，為要害部位，若以利刃、球
      棒刺殺或揮砍均足以致人死亡，應為被告所明知，被告竟
      仍提供上開刀械及球棒予共犯庚○○等人並與共犯庚○○
      等人分持上開刀械，追砍已跌倒在地之告訴人癸○○頭部
      、腿部及背部，且刀刀深及肌肉及骨膜，使告訴人癸○○
      受有上開之重大傷創而於送醫時已有因大量失血而導致休
      克後死亡之危險，顯見被告於提供上開尖銳、鋒利之開山
      刀及西瓜刀等刀械及質硬之鋁質球棒予共犯庚○○等人並
      與共犯庚○○等人分持上開刀械及球棒追殺揮砍告訴人癸○○時，具有殺人之不確定故意，至為明顯，況被告與共
      犯庚○○等人彼此之間，既均有基於同一犯罪計畫及遂行
      犯罪目的之認識，即被告與共犯庚○○等人係基於一共同
      之決意，而分持上開刀械及鋁質球棒追砍告訴人癸○○，
      縱無法明確區分告訴人癸○○所受之18處傷究係何人持何
      種刀械所砍殺造成，亦應認係集合被告與共犯庚○○等人
      之各個行止而為共同正犯，故告訴人癸○○因即時送醫施
      以手術積極處置，而幸未死亡，被告仍應負共同殺人未遂
      罪責。是被告辯稱其無殺人故意云云，實不足採。
  　(三)綜上所述，被告上開所辯，實為事後卸責之詞，不足採信
    　。被告與共犯庚○○等人間不惟有殺人之犯意聯絡，復有
      持刀殺人之行為分擔，事證已臻明確，被告犯行洵堪認定
      ，應依法論科。
二、論罪科刑：
　(一)被告行為後，刑法部分條文業經修正公布，並於95年7月1日
    施行。應依修正後刑法第2條第1項規定之從舊從輕之原則為
    比較，且比較新舊法時，應就罪刑有關之共犯、未遂犯、連
    續犯、牽連犯、結合犯，以及累犯加重，自首減輕暨其他法
    定加減原因（如身分加減）與加減例等一切情形，綜其全部
    刑之結果而為比較（最高法院95年5月23日95年度第8次刑庭
    會議決議可資參照），先予敘明。
  (二)核被告所為，係犯刑法第271條第2項、第1 項之殺人未遂罪
    。被告與庚○○、丁○○、少年劉０威、黑蛇等人間有犯意
    聯絡、行為分擔，為共同正犯。查被告行為後，刑法第28條
    關於共犯之規定，雖由原條文「2 人以上共同實施犯罪之行
    為者，皆為正犯」，修正為「2 人以上共同實行犯罪之行為
    者，皆為正犯」，惟揆諸本條之修正理由係為釐清陰謀共同
    正犯、預備共同正犯、共謀共同正犯是否合乎本條規定之正
    犯要件，故本件被告行為後，刑法第28條雖有文字修改，然
    與本案之共犯型態不生影響，即就本案共犯型態而論，修正
    前、後刑法並未異其旨趣，自不生有利不利之問題。
　(三)被告與共犯庚○○等人雖已著手殺人行為之實施，惟未生被
    害人死亡之結果，其犯罪尚屬未遂，為未遂犯，應依刑法第
    25條第2項規定減輕其刑。被告行為後，刑法第25條第1項關
    於「已著手於犯罪行為之實行而不遂者，為未遂犯」之規定
    於新法並未修正，而同條第2 項於修正前之規定為：「未遂
    犯之處罰，以有特別規定者，為限」，修正後則為：「未遂
    犯之處罰，以有特別規定者為限，並得按既遂犯之刑減輕之
    」，另刑法第26條修正前規定為：「未遂犯之處罰，得按既
    遂犯之刑減輕之。但其行為不能發生犯罪之結果，又無危險
    者，減輕或免除其刑」修正後規定為：「行為不能發生犯罪
    之結果，又無危險者，不罰」是除不能未遂犯修正為不罰以
    外，僅2 條文條項之移列。本案被告與共犯朱家昌等人共同
    殺人之行為既非屬不能發生犯罪之結果，又無危險之不能犯
    ，故並無有利或不利之情形，即無適用上開規定為比較之餘
    地，自應依一般法律適用之原則，適用現行、有效之法律論
    處。
  (四)又兒童及少年福利法已於92年5月28 日制定公布，並於同年
    月30日生效，其第70條第1 項前段規定「成年人教唆、幫助
    或利用兒童及少年犯罪或與之共同實施犯罪或故意對其犯罪
    者，加重其刑至1/2」，此項規定為少年事件處理法第85 條
    第1 項之特別規定，依後法優於前法，特別法優於普通法之
    法律適用原則，自應優先於少年事件處理法適用。查被告非
    成年人，公訴人認應依少年事件處理法第85條第1 項規定加
    重其刑，尚有未洽。
  (五)審酌被告僅因受共犯庚○○之邀及請託，即提供上開客觀上
    足對人命、身體、安全構成威脅，且刀鋒銳利之開山刀、西
    瓜刀及質硬之鋁質球棒予共犯庚○○等人，並與共犯庚○○
    等人分持前開兇器決意追砍告訴人癸○○，致告訴人癸○○
    受有18處傷害，且處處深及肌肉及骨膜，惡性重大，被告犯
    後毫無悔意並飾詞狡辯否認犯行之態度及迄今尚未與告訴人
    達成和解賠償告訴人等一切情狀，量處如主文所示之刑。扣
    案之開山刀、西瓜刀等刀械共9支、鋁質球棒1支（詳95年度
    證字第864 號扣押物品清單所載），均為犯罪行為人即被告
    所有，供本件犯罪所用之物，爰依刑法第38條第1項第2款宣
    告沒收。
三、公訴意旨另以：朱家昌等人疑聽聞戊○○欲尋仇，旋於同年
    月20日晚上6時許，以電話聯絡庚○○等18 人至基隆市○○○路「宏威洗車場」集合，朱家昌持其於91年間，在基隆市
    大德國中山腳下所拾獲之改造手槍1 支，其餘人分持西瓜刀
    及開山刀，並分乘3輛車輛，由「小胖」駕駛1台白色賓士自
    小客車，載有甲○○、庚○○、「小鬼」、「芋頭」及丁○○等人，「阿明」駕駛1 台銀色馬自達自小客車，載有「不
    倫」、「饅頭」、「黑蛇」、「小劉」、「阿豪」等人，辛○○駕駛1 台黑色喜美自小客車，載有朱家昌、被告、少年
    劉０威、「黑雞」、「小光頭」等人，嗣於3月21 日凌晨零
    時13分許，在基隆市○○路公車循環站旁，適有基隆市警察
    局少年隊偵查佐洪光輝正盤查戊○○等人後，由朱家昌在車
    上，持上開槍枝朝向戊○○射擊，而庚○○、丁○○及劉０
    威等人下車，並持西瓜刀追砍戊○○及洪光輝，洪光輝見狀
    立即開槍射擊劉０威，其餘人等遂見隙逃逸，因認被告與朱
    家昌、辛○○、甲○○、庚○○、丁○○等人共同涉犯刑法
    第271條第2項、第1項之殺人未遂罪嫌云云。
四、按犯罪事實應依證據認定之，無證據不得認定犯罪事實；不
    能證明被告犯罪者，應諭知無罪之判決，刑事訴訟法第154
    條第2項及第301條第1 項，分別定有明文。次按認定不利於
    被告之事實，須依積極證據，苟積極證據不足為不利於被告
    事實之認定時，即應為有利於被告之認定，更不必有何有利
    之證據；又事實之認定，應憑證據，如未能發現相當證據，
    或證據不足以證明，自不能以推測或擬制之方法，以為裁判
    基礎；被告否認犯罪事實所持之辯解，縱屬不能成立，仍非
    有積極證據足以證明其犯罪行為，不能遽為有罪之認定。而
    刑事訴訟法上所謂認定犯罪事實之積極證據，係指適合於被
    告犯罪事實之認定之積極證據而言，雖不以直接證據為限，
    間接證據亦包括在內；然而無論直接或間接證據，其為訴訟
    上之證明，須於通常一般之人均不致有所懷疑，而得確信其
    為真實之程度者，始得據為有罪之認定，倘其證明尚未達到
    此一程度，而有合理之懷疑存在時，致使無從形成有罪之確
    信，根據「罪證有疑，利於被告」之證據法則，即不得遽為
    不利被告之認定（最高法院30年上字第816號、29 年上字第
    3105號、30年上字第1831號、40年台上字第86號及76年台上
    字第4986號判例意旨參照）。
五、公訴人認被告與朱家昌、辛○○、甲○○、庚○○、丁○○
    等人涉犯刑法第271條第2項、第1 項殺人未遂罪，係以證人
    戊○○、洪光輝之證言，為其主要論據。訊據被告堅決否認
    95年3月20日下午6時許有持刀下車追砍戊○○、洪光輝之犯
    行。經查：
  (一)95年3月20日下午6時許在基隆市○○路公車循環站旁，並無
    人遭朱家昌所持之槍枝射擊而受傷之事實，除朱家昌於偵查
    中供稱：「．．．我有拿槍出來朝向戊○○想嚇嚇他，後來
    我聽到1 聲槍聲，有人說有警察來了，我們就離了，到大武
    崙棒球場，．．．」等情（詳95年度他字第353 號偵查卷第
    22頁），與其同車負責駕駛黑色喜美自小客車之辛○○（與
    朱家昌同車）於警詢中之證稱：「我並不清楚他（指朱家昌
    ）是否有開槍，他拿的是1 支銀色，小小支的改造手槍，我
    在現場聽到1 聲槍聲。」、「我們到那裡討論到底誰中槍，
    朱家昌說這支槍怎麼沒有聲音，並拿出手槍退出彈匣後，又
    裝回去然拉滑套試射，但是都沒有射出，朱家昌就說這支槍
    啞巴。」（詳95年度他字第349號偵查卷第6頁）、被告於警
    詢、偵查中之供述：「．．．後來聽到1 聲槍聲，大家就都
    跑了。」「（問：朱家昌21日有拿槍出來？）有，但沒有開
    槍，因為我和他同一台車。」（95年度聲拘字18號偵查卷第
    6、19 頁）等情大致相符，另同坐由「小胖」所駕駛之白色
    賓士自小客車之丁○○於警詢、偵查中亦證稱：「我當只聽
    到1聲槍響」、「我有親眼目睹，我有看家昌由彈匣退出3、
    4發子彈」、「．．．當時我有下車，但聽到1聲槍聲後，我
    就回原來的車上，開車到大武崙棒球場，我有看到朱家昌拿
    了1 把銀色的槍」、「我聽說是改造的槍，在棒球場試射但
    沒有擊發。」（詳95年度他字第309號偵查卷第4、23頁）、
    甲○○於警詢、偵查中證述稱：「．．．後來就聽到1 聲槍
    聲，然後大家就都散了．．．」、「當時我有看到朱家昌拿
    了1 把槍，銀色的，小小支的，當時他拉了一下滑套，然後
    說『啞巴』．．．」、「．．．我們聽到碰1 聲，我就往東
    岸停車場的方向跑．．．」（詳95年度他字第3143號偵查卷
    第5-6頁、第17頁）、庚○○於警詢、偵查中證稱：「．．
    ．到了棒球場以後，我就看到朱家昌拿了1 把銀色小小支的
    槍出來，說槍枝卡彈，要試射，所以將槍枝的彈匣退下來，
    拿出子彈，然後再將子彈裝回去．然後裝上彈匣拉了一下滑
    套，對著天空試射2 次，但是都沒有成功，然後阿賢跟朱家
    昌就說這1把槍啞巴．．．。」、「．．．我有聽到1聲槍，
    我們就開車跑了，．．．。」、「我有在大武崙棒球場有看
    到他拿槍出來，且有退彈匣，內有子彈，但他說他當天沒開
    槍，因為他說卡彈。」（詳95年度他字第320號偵查卷第7、
     29 頁）等情，再參酌案發後朱家昌帶同警察起獲當日所攜
    帶之槍彈經鑑定結果，槍枝部分雖為改造手槍，機械性能良
    好，可供擊發適用子彈使用，認具有殺傷力，惟子彈部分，
    係土造子彈，經試射，無法擊發，認不具殺傷力，有內政部
    警政署刑事警察局95 年4月24日刑鑑字第0950052846號槍彈
    鑑定書在卷可稽，益證縱朱家昌有槍射擊，亦因子彈無法擊
    發，而未能造成任何傷害。
  (二)另證人洪光輝於本院96年1月11日審理時雖到庭結證稱：「
    盤查時我當時是穿便服，我有跟戊○○表明警察身分，沒有
    提示證件，正在詢問戊○○基本資料時，就有2 部車開到我
    的前面，第1部白色的車停在前面，第2部黑色的車停在我旁
    邊，聽到有人在罵的音聲音，第2 部黑色的車開車門，有看
    到駕駛座旁車門打開，有一隻手持槍，朝我跟戊○○的方向
    開槍，當時我跟戊○○站很近，不知道他是對我還是戊○○
    開槍，有開1槍，沒有擊中我們2人，打到哪裡我不知道，我
    看右邊時前面那1部車下來2、3 個人拿著西瓜刀之類的刀子
    ，每個人都有拿衝向我與戊○○站的方向，我轉頭看左邊，
    看到劉０威已經到了我的左邊距離1、2步的位置，我看到劉
    ０威手持西瓜刀舉起，我就向他腳部開槍，我開1 槍，我有
    擊中他腳，然後其他人就跑了，只剩倒在地上的劉０威，我
    看到第1部車白色的車往中正路方向開走，第2部車住哪裡開
    走沒有注意。」（詳本院96年1月11日審理筆錄第4-5頁）。
    惟其於本院95年度訴字第401號案件審理中係證稱：「（問
    ：有無看到有人開槍射擊戊○○？）我沒有辦法確定是向人
    或向天上開槍」、「（問：你在現場有無查獲除了你擊發的
    彈殼外，有無查到其他彈殼？）沒有。」、「（問：現場有
    無查到除了劉０威以外，其他彈著點？）沒有。」、「（問
    ：槍有無伸出窗外？）我不能確定，槍管朝何方向我也不確
    定。」、「（問：現場有無找到其餘彈頭？）沒有。」等語
    （詳上開刑事案件95年8月15日審判筆錄第37、39、42頁）
    ，證人洪光輝既證稱無法確定係向人或天上開槍，且現場亦
    查無除了劉０威以外之其他彈著點及其餘彈頭，益證朱家昌
    縱有持槍射擊，其子彈亦未能擊發之事實，揆諸前揭判例說
    明，朱家昌有無開槍殺人既有此合理之懷疑存在時，根據「
    罪證有疑，利於被告」之證據法則，即不得遽為不利於被告
    之認定。
　(三)至當日在現場之庚○○、丁○○、劉０威等人雖有持刀械下
  　車，亦無殺害戊○○或洪光輝及被告並未下車之事實，迭經
    被告於歷次偵審中供述明確，且證人洪光輝於本院審理時證
    稱：「（問：庭上被告己○○你當時有無看到？）沒有印象
    ，我無法確定有無看到他，當時晚上，且情況危急，沒有辦
    法仔細看清楚，雖然有路燈，但是路燈架橋上，距離比較遠
    ，光線昏暗。」（詳本院96年1月11日審理筆錄第5頁），於
    本院95年度訴字第401 號案件中亦證稱：「（問：有無人拿
    刀追你？）沒有。」、「（問：有無看到有人砍戊○○？）
    沒有。」、「（問：你說當時劉０威離你1、2步，把刀舉高
    揮了1、2 下，沒有要砍你，第3下要砍不砍，你不知道，這
    個陳述是否事實？）是。」、「（問：案發現場如果劉０威
    要砍你，在第1 次揮刀時，是否就可以砍到你？）可以。」
    等情（詳上開案件95年8月15日審判筆錄第39 頁），可證少
    年劉０威並無要砍人的意思，再參以95年3月21 日凌晨在公
    車循環站，亦未發生有人受傷或有人持刀揮砍人之情形，此
    外，復查無其他積極證據，足認被告有公訴人所指共同殺人
    未遂之犯行，揆諸前揭說明，不能證明被告犯罪，自應為就
    此部分為被告無罪之諭知，惟公訴人認此部分與前揭有罪部
    分有連續犯之裁判上一罪關係，爰不另為無罪之諭知。
據上論斷，應依刑事訴訟法第299條第1項前段，刑法第2條第1項
、第28條、第271條第2項、第1項、第25條第2 項、第38條第1項
第2款，判決如主文。
中　　華　　民　　國　　96　　年　　3　　月　　8  　　日
                  刑事第四庭審判長法    官  鄭景文
                                  法    官  王美婷
                                  法    官  林淑鳳
以上正本證明與原本無異。
如不服本判決應於收受本判決後10日內向本院提出上訴書狀，其
未敘述上訴理由者，並得於提起上訴後10日內向本院補提理由書
狀（均須按他造當事人之人數附繕本。）「切勿逕送上級法院」
中　　華　　民　　國　　96　　年　　3　　月　　8 　 　日
                                   書 記 官  郭廷耀
附錄論罪法條
中華民國刑法第271條第1、2項
（普通殺人罪）
殺人者，處死刑、無期徒刑或 10 年以上有期徒刑。
前項之未遂犯罰之。
